【裁判字號】    95,建,6
【裁判日期】    950612
【裁判案由】    返還工程履約保證金
【裁判全文】
臺灣臺北地方法院民事判決                 95年度建字第6號
原      告  佳安營造有限公司
法定代理人  乙○
訴訟代理人  謝恩華律師
被      告  台北市士林區公所
法定代理人  甲○
訴訟代理人  張世興律師
上列當事人間返還工程履約保證金事件，經台灣士林地方法院裁
定而來，本院於民國95年5月29日言詞辯論終結，判決如下：
    主      文
原告之訴及假執行聲請均駁回。
訴訟費用由原告負擔。
    事實及理由
一、原告主張：伊於民國92年8月22日以新台幣 (下同)13,830,0
    00元向被告投標承攬「台北市士林區公所92年度本區公民會
    館（下稱系爭建物）整建修繕工程」 (下稱系爭工程)，兩
    造於同年9月3日訂立工程契約 (下稱系爭契約)，並繳納履
    約保證金864,000元。惟被告並未提供系爭工程結構鑑定報
    告，嗣於同年月16日，伊拆除原設計圖昇降機間周邊時，發
    現該建物內之既存樑柱並非RC樑柱結構，如續施工，恐造成
    該建物結構及施工人員之危險，經雙方共同會勘後，被告同
    意伊自同年10月2日起至辦理變更設計完成前辦理停工。然
    自該日起至93年4月2日屆滿6個月止，被告仍未提出合格結
    構設計及簽證之結構圖說，致該工程無法復工，且因系爭工
    程無法復工係屬不可歸責於原告事由，伊乃於93年5月2日發
    函依據系爭契約第41條第1項規定，終止兩造間契約，但被
    告卻拒絕返還上列履約保證金。爰依系爭契約第13條第1項
    第2款規定，提起本訴等情。並於本院聲明：(一)被告應給付
    原告864,000元，及加計自93年8月18日 (即被告發函終止契
    約日)起算之法定遲延利息。(二)願供擔保請准宣告假執行。
二、被告則以：系爭工程伊同意被告停工部分僅係關於電梯間部
    分，並不及於該工程之其他部分工程施工，伊曾依系爭契約
    第29條第2項但書及「台北市政府所屬各機關工程施工驗收
    作業程序」第12條等規定，發函要求原告復工，卻遭原告拒
    絕。伊乃於93年8月18日終止兩造間系爭工程契約，因該契
    約終止係屬於可歸責於原告事由所致，依約自得將系爭履約
    保證金充入違約金等語，資為抗辯。並於本院聲明：(一)原告
    之訴及假執行聲請均駁回。(二)如受不利之判決，預供擔保請
    准宣告免為假執行。
三、查，原告於92年8月22日以13,830,0 00元向被告投標承攬系
    爭工程，兩造並於同年9月3日簽訂系爭契約，並繳納履約保
    證金864,000元；且原告因系爭建物電梯間時，發現系爭建
    物有結構問題，報請被告同意其自10月2日起至辦理變更設
    計完成前停工等情，有卷附系爭工程契約可憑（見台灣士林
    地方法院94年度建字第60號卷〈下稱士林卷）第8至20頁）
    ，並為被告所不爭執（見本院卷第20頁），堪信為真。
四、本件應審究者為系爭契約終止是否為不可歸責於原告事由所
    致？
(一)、依系爭契約第41條第1項前段約定：「不可歸責於乙方（指
    原告）之契約終止或解除：因可歸責於甲方（指被告）之事
    由致未能開工、延期開工或無法施工，其時間逾6個月者，
    乙方得請求甲方辦理開工或繼續施工，如甲方自接獲通知日
    起逾14天，仍無法同意乙方開工或繼續施工時，乙方得終止
    契約。．．．」以觀，可知因可歸責於被告事由致未能開工
    、延期開工或繼續施工，超逾6個月時，原告得請求被告辦
    理開工或繼續施工，被告如於接獲通知後逾14日仍無法同意
    原告開工或繼續施工時，原告始得終止系爭契約。
(二)、查，系爭工程因原告施工至電梯間時，發現該電梯間若繼續
    施工，恐致該電梯間結構發生安全之虞，故報請被告同意原
    告自92年10月2日起至辦理變更設計完承前辦理停工乙節，
    為兩造所不爭執。嗣後被告針對結構安全補強部分，委由系
    爭工程原規劃設計單位（即呂欽文建築師事務所）於92年12
    月3日辦理變更設計完成，且與原告於93年1月29日及同年4
    月20日分別進行變更設計之議價程序，但均議價不成，被告
    再於同年4月26日發函通知原告為第3次議價程序，亦議價不
    成；原告乃函請被告於93年6月21日前辦理復工等情，亦有
    卷附被告93年4月26日北市士民字第09331228100號函、93年
    5月17日北市士民字第09331415700號函、93年6月14日北市
    士民字第09331725600號函可參（見本院卷第25至27頁、第
    31頁）。準此可知，系爭建物結構安全部分既已經原設計單
    位變更設計，且原告亦與被告多次就變更設計工程款議價而
    議價不成，若系爭工程尚無法達成復工程度，則原告怎會檢
    附預算書與被告議價之理（見本院卷第26頁之第3次議價預
    算書審核意見所示）？此顯與常情有違。足見原告未同意復
    工，顯係肇因於議價不成所致，故其向被告申請辦理停工之
    原因業已消滅甚明。
(三)、雖原告主張：因被告尚未辦理電梯間之雜項執照，致伊無法
    復工云云，固據提出台北市政府工務局建築管理處93年4月1
    5日北市工建使字第09361695100號函為證（見士林卷第22頁
    ）。然查，被告同意原告就電梯間部分，因有結構安全之虞
    而同意其停工，但系爭工程之其他部分並無不能施工之情形
    ，此有卷附施工範圍圖可稽（見本院卷第30頁），且該電梯
    間因尚待申請雜項執照部分，被告亦同意原告於該執照核發
    前得暫緩施作，而僅請求原告就系爭工程之其他部分先行復
    工（見本院卷第31頁之93年6月14日北市士民字第0933172
    5600號函自明），故原告主張：因被告尚未辦理電梯間之雜
    項執照，致伊無法復工云云，即無可取。
(四)、原告又主張：被告自伊92年10月2日停工時起，已逾6個月期
    間，仍無法辦理申請電梯間之雜項執照，伊自得終止系爭契
    約云云，固據提出原告93年5月20日佳士字第930520013號函
    為證（見本院卷第28頁）。惟承前所述，原告既已檢附預算
    書與被告辦理議價事宜，可見系爭工程並未有無法復工之情
    形已明。況依系爭契約第41條第1項前段約定以觀，縱被告
    逾期達6個月時，原告應先向被告申請辦理開工或繼續施工
    ，被告於14日內仍無法同意原告開工或繼續施工時，原告始
    得終止系爭契約（見本院卷第59至60頁），但系爭工程原告
    既已自93年1月起即與被告辦理議價程序，且被告於93年6
    月14日亦通知原告於同年月21日前復工（見本院卷第31頁）
    ，足證，被告並無系爭契約第41條第1項前段規定可歸責之
    事由。是原告主張：被告業已停工期間逾6個月，伊得依系
    爭契約第41條第1項前項規定，終止系爭契約云云，要無可
    採。
(五)、原告固另提出台北市政府採購申訴審議委員會審議判斷書為
    證（見士林卷第27至35頁）。然查，原告因不願復工，遭被
    告依政府採購法第101條規定，將原告刊登政府採購公報處
    分為異議，但該審議委員會僅針對該刊登公報處分為撤銷，
    對於系爭履約保證金是否應予返還，或系爭契約終止是否可
    歸責於被告事由，均未加以准駁（見士林卷第34頁反面之判
    斷理由一所示），故原告執此判斷書主張其並未有可歸責事
    由，被告應返還該履約保證金云云，自無足取。
(六)、綜上，系爭工程被告既已通知原告（除電梯間外）復工，而
    原告未為復工，核與依系爭契約第41條第1項前段規定要件
    不符，而原告依該條項規定終止系爭契約，核屬無據，應予
    駁回。
五、從而，原告依系爭契約第41條第1項規定終止系爭契約，並
    依第13條第1項第2款規定，請求返還系爭履約保證金864,00
    0元，及加計自93年8月18日 (即被告發函終止契約日)起算
    之法定遲延利息，為無理由，應予駁回。又原告之訴既經駁
    回，則其假執行之聲請即失所附麗，應併予駁回。
六、據上論結，本件原告之訴為無理由，依民事訴訟法第78條，
    判決如主文。
中    華    民    國    95    年    6    月    12    日
                  民事第一庭    法  官  楊絮雲
以上正本係照原本作成
如對本判決上訴，須於判決送達後20日內向本院提出上訴狀
中    華    民    國    95    年    6     月    12    日
                                書記官  高秋芬


司法院資訊處製作；財團法人民間司法改革基金會備份。
